【裁判字號】    94,訴,7144
【裁判日期】    950516
【裁判案由】    返還不當得利
【裁判全文】
臺灣臺北地方法院民事判決              94年度訴字第7144號
原      告  乙○○
訴訟代理人  丁○○
被      告  中央信託局股份有限公司
法定代理人  丙○○
訴訟代理人  戊○○
            甲○○
上列當事人間請求返還不當得利事件，本院於民國95年4月18日
言詞辯論終結，判決如下：
    主  文
原告之訴駁回。
訴訟費用由原告負擔。
    事實及理由
一、原告主張：
  (一)原告於民國93年9月1日自榮民工程股份有限公司退休，先後
    依法領取之公教保險養老給付金共計新台幣（下同）78萬
    6000元，原告分別於93年9月1日及94年4月1日存入戶名為原
    告、帳號為000000000000之臺灣銀行鳳山分行優惠儲蓄存款
    帳戶內。嗣被告於94年8月29日以原告與訴外人余一輝、李
    輝、王飛祿、王飛煌、王飛虎、吳寬興、及楊鳳治等8人曾
    向被告借款互負連帶責任為由，將借款人吳寬興未按期繳納
    之款項，全數向原告請求清償，並聲請強制執行扣押原告於
    上開臺灣銀行鳳山分行帳戶內公教保險養老給付金共54萬
    1026元。
  (二)惟依公教人員保險法第18條規定，上開保險給付不得作為扣
    押之標的，故被告聲請強制執行扣押上述款項，非但違反該
    法保障公教保險養老給付之社會安全制度目的，且其受領該
    筆款項，乃係無法律上之原因而受有利益，應依民法第179
    條規定返還。為此聲明：被告應返還原告54萬1026元，及自
    94年8月29日起至清償日止，按年息5%計算之利息。
二、被告則以：
  (一)原告及訴外人吳寬興等8人於83年10月15日與被告簽訂借據
    ，借款495萬元並互負連帶責任，約定借款期間至90年10月
    15日止共7年，分84期清償本息。詎吳寬興自87年12月15 日
    起未按期清償，被告乃訴請原告等8人連帶清償債務，經本
    院94年度北簡字第2259號判決確定，被告始向台灣高雄地方
    法院聲請強制執行原告於臺灣銀行鳳山分行帳戶存款54萬
    1026 元，故被告係依法執行，並非無法律上之原因。
  (二)公教人員保險法第18條規定，係指保險人或受益人就其尚未
    領取之保險給付，對承保機關得請求之權利，不得扣押；惟
    若已領取該筆給付，則該權利因已行使而不存在，從而將該
    保險給付金存入銀行後，則與其他金錢存入銀行相同，成為
    對銀行之一般金錢債權。故被告強制執行原告上開存款，並
    未違反公教人員保險法第18條規定。
三、原告主張被告強制執行其臺灣銀行鳳山分行帳戶內之存款54
    萬1026元並受領之，係無法律上原因而受有利益云云，被告
    則辯稱係本於對原告之債權所為，並無不當得利可言等語。
    經查原告係因其與訴外人余一輝、李輝、王飛祿、王飛煌、
    王飛虎、吳寬興、及楊鳳治等8人，於83年10月15日向被告
    借款495萬元，約定互負連帶責任；嗣借款人之一吳寬興未
    按期清償借款，被告乃訴請借款人連帶清償欠款，經本院94
    年度北簡字第2259號判決被告勝訴確定，被告遂持該確定判
    決為執行名義，向台灣高雄地方法院聲請強制執行，扣押原
    告臺灣銀行鳳山分行帳戶內存款54萬1026元，台灣高雄地方
    法院並核發收取命令，准許被告收取之，有本院宣示判決筆
    錄、台灣高雄地方法院執行命令、台灣銀行鳳山分行函文影
    本各一份為證（本院卷第16-17、7-9頁）。從而被告本於執
    行法院核發之收取命令，而受領上開款項，為有法律上之原
    因，並非不當得利。是被告所辯，應屬可信。原告此部分之
    主張，並無理由。
四、原告主張其於台灣銀鳳山分行帳戶內之存款，係屬公教保險
    養老給付金，依公教人員保險法第18條規定不得扣押云云。
    被告則辯稱原告已領取該筆保險給付並存入銀行，其聲請強
    制執行不受該條規定所拘束等語。
  (一)按被保險人或其受益人領取各種保險給付之權利，不得作為
    讓與、抵銷、扣押或供擔保之標的，公教人員保險法第18條
    本文固定有明文。惟該條所謂不得扣押者，僅指被保險人或
    其受益人領取各種保險給付之權利而言，若保險給付已領取
    ，並存入銀行，則其請領保險給付之權利，已不復存在，其
    對於存款銀行或郵局行使者，乃寄託物返還請求權，自非該
    條所稱禁止讓與、扣押之權利。蓋自該法條文義以觀，其不
    得為讓與、抵銷、扣押或供擔保者，為各種保險給付之「權
    利」，苟因權利之行使而轉換為其他權利或財產取得之態樣
    ，即非在禁止之列，否則依此而已受領之各種保險給付，既
    不得為扣押，自亦應不得為抵銷、供擔保，或讓與之處分行
    為，已嚴重干涉私經濟活動，此當非保護被保險人或受益人
    之立法原意。
  (二)於實務上，修正前公務員退休法第14條規定：「請領退休金
    之權利，不得扣押讓與或供擔保」，最高法院73年度台抗字
    第253號裁定，亦認公務員已領取之退休金存入銀行後，其
    請領退休金之「權利」已不存在，其對於存款銀行之權利係
    存款人之權利，不能以其為公務員退休金，而謂不得強制執
    行。
  (三)再按債務人之財產，為債權之總擔保，如債務人不清償債務
    時，除法律有特別規定外，均得為強制執行之標的。是債務
    人之總財產中，具有金錢價值者，不問其為動產、不動產或
    其他財產權均得為執行之標的，而除基於保障債務人之最低
    生活或因財產權之性質而法律有特別明定，不許作為執行之
    對象者外，均得為強制執行之標的。而公教人員保險，屬於
    廣義社會保險之一環，立法之目的無非藉由此一強制保險制
    度，由被保險人與國家之一定比率保費分擔之支出，而於保
    險事故之發生時得享有保險之給付，用以安定公教人員生活
    ，促進社會安全。是除卻被害人之人身分、保費之負擔與保
    險給付之內容等外，其本質與普通自費保險無異，初無意將
    公教人員因保險給付所得之財產，排除於正常經濟活動與債
    權擔保功能之外，否則其私經濟活動之對象，有感於已領取
    之保險給付猶不可為債權之擔保，勢將削弱被保險人之正常
    經濟活動，使被保險人未蒙其利，先受其害，究非立法本意
    。至該法所規定領取各種保險給付之權利，不得為讓與、抵
    銷、扣押或供擔保者，在於安定公教人員或其受益人之生活
    ，苟於未領取前即准許讓與、抵銷、扣押或供擔保，終至移
    轉於第三人，核與強制保險之法意有違，且其權利之性質亦
    屬不讓與，故法定明文禁止。
  (四)從而被保險人或其受益人領取該保險給付後將之存入金融機
    構，該款項即與其一般財產無異，亦失其保險給付之性質。
    原告以公教人員保險法第18條規定為據，謂被告不得對該存
    款施以強制執行，並不可採。至於原告援引之最高法院90年
    度年度台上字第1376號判決，並非判例，原無拘束本院之效
    力。且依上開最高法院判決意旨所示，亦僅認為原審法院漏
    未審酌上訴人該項主張之重要攻擊防禦方法，並非代表最高
    法院認同此一見解。
  (五)未按強制執行法第122條規定：「債務人對於第三人之債權
    ，係維持債務人及其共同生活之親屬生活所必需者，不得為
    強制執行」。本件被告向台灣高雄地方法院聲請強制執行原
    告對於臺灣銀行鳳山分行之債權，若原告認為該項扣押違反
    上開規定，則應循強制執行程序，向執行法院聲明異議，不
    得於事後始行主張被告不當得利。
五、綜上所述，被告因台灣高雄地方法院強制執行程序，而受領
    原告於臺灣銀行鳳山分行帳戶內之存款，係有法律上之原因
    ，是被告所辯，應屬有據。從而原告主張被告扣押並受領該
    等存款為不當得利，而請求被告給付如聲明所示之金額及利
    息，為無理由，應予駁回。
六、因本件事證已臻明確，兩造其餘主張陳述及所提之證據，均
    毋庸再予審酌，附此敘明。
七、訴訟費用負擔之依據：民事訴訟法第78條。
中    華    民    國    95    年    5    月    16    日
                  民事第六庭    法  官  邱  琦
以上正本係照原本作成
如對本判決上訴，須於判決送達後20日內向本院提出上訴狀
中    華    民    國    95    年    5    月    16    日
                                書記官  池東旭


司法院資訊處製作；財團法人民間司法改革基金會備份。
